【裁判字號】    97,訴,4577
【裁判日期】    971118
【裁判案由】    毒品危害防制條例
【裁判全文】
臺灣臺中地方法院刑事判決              97年度訴字第4577號
公  訴  人  臺灣臺中地方法院檢察署檢察官
被      告  甲○○
                      弄10之.
上列被告因違反毒品危害防制條例案件，經檢察官提起公訴（97
年度毒偵字第4700號），本院判決如下：
    主    文
本件公訴不受理。
    理    由
一、公訴意旨略以：被告甲○○於民國九十七年九月二日十時許
    ，在臺中縣梧棲鎮○○里○○路○段八四七巷十七弄十之一
    號住處，以香菸沾第一級毒品海洛因點燃吸食方式，施用海
    洛因一次。嗣經員警於翌日十九時三十分許，搜索上址，當
    場自甲○○身上扣得含海洛因成分粉末一袋（毛重○˙三公
    克），為警採尿送驗而查獲上情。
二、按起訴之程序違背規定者，應諭知不受理之判決，並得不經
    言詞辯論為之，刑事訴訟法第三百零三條第一款、第三百零
    七條分別定有明文。又毒品危害防制條例於九十二年七月九
    日修正公布，自九十三年一月九日施行，其中第二十條、第
    二十三條將施用毒品之刑事處遇程序，區分為「初犯」及「
    五年內再犯」、「五年後再犯」。依其立法理由之說明：「
    初犯」，經觀察、勒戒或強制戒治後，應為不起訴處分或不
    付審理之裁定；經觀察、勒戒或強制戒治執行完畢釋放後，
    「五年內再犯」者，因其再犯率甚高，原實施之觀察、勒戒
    及強制戒治既已無法收其實效，爰依法追訴或裁定交付審理
    。至於經觀察、勒戒或強制戒治執行完畢釋放後，「五年後
    再犯」者，前所實施之觀察、勒戒或強制戒治已足以遮斷其
    施用毒品之毒癮，為期自新及協助其斷除毒癮，仍適用「初
    犯」規定，先經觀察、勒戒或強制戒治之程序。從而依修正
    後之規定，僅限於「初犯」及「五年後再犯」二種情形，始
    應先經觀察、勒戒或強制戒治程序。倘被告於五年內已再犯
    ，經『依法追訴處罰』，縱其第三次（或第三次以上）再度
    施用毒品之時間，在初犯經觀察、勒戒或強制戒治執行完畢
    釋放五年以後，已不合於「五年後再犯」之規定，且因已於
    「五年內再犯」，顯見其再犯率甚高，原實施觀察、勒戒或
    強制戒治，已無法收其實效，即應依該條例第十條處罰。至
    於第三次（或第三次以上）施用毒品之時間，是否宜有期間
    限制？以多久為適宜？則分屬刑事政策、專門醫學之範圍，
    非審判機關所能決定，有待循立法途徑解決（最高法院九十
    七年度第五次刑事庭會議決議參照）。
三、經查，被告甲○○曾於八十八年、八十九年間因施用毒品案
    件，分別經本院裁定令入勒戒處所施以觀察、勒戒，均因無
    繼續施用毒品傾向，經臺灣臺中地方法院檢察署檢察官分別
    以八十八年度偵字第五０九二號、八十九年毒偵字第七○三
    三號、第七三六五號為不起訴處分確定，並於八十八年二月
    二十六日（起訴書證據並所犯法條欄誤載為八十八年八月二
    十六日）、八十九年十一月十七日觀察、勒戒執行完畢釋放
    ；再於九十一年間因涉嫌施用第二級毒品案件，經臺灣臺中
    地方法院檢察署檢察官同時聲請強制戒治及提起公訴，強制
    戒治經本院以九十一年度毒聲字第二四一八號裁定令入戒治
    處所施以強制戒治，其後因臺灣臺中地方法院檢察署檢察官
    以毒品危害防制條例於九十三年一月九日修正施行，依新法
    應免執行強制戒治而報結；起訴部分則經本院認為無積極證
    據可證明被告有違反毒品危害防制條例第十條第二項之施用
    第二級毒品犯行，由本院以九十一年度易字第二二八○號判
    決無罪確定等情，有臺灣高等法院被告前案紀錄表、臺灣臺
    中地方法院檢察署刑案資料查註紀錄表及上開判決書各一份
    在卷可按，並經本院調閱臺灣臺中地方法院檢察署九十一年
    度戒執二字第八六九號案件之全部卷宗核閱無訛。則檢察官
    本案起訴被告復於九十七年九月二日十時許，在其住所施用
    第一級毒品海洛因一次之犯行，距其於八十九年十一月十七
    日觀察、勒戒執行完畢釋放，已逾五年，而與「五年後再犯
    」者，已收五年遮斷效果之情形相同。至被告於八十九年間
    之施用毒品犯行及九十一年間之涉嫌施用第二級毒品犯行，
    距離其於八十八年二月二十六日觀察、勒戒執行完畢釋放，
    雖未逾五年，然前者經裁定送觀察、勒戒後，因無繼續施用
    毒品傾向，經臺灣臺中地方法院檢察署檢察官以八十九年毒
    偵字第七○三三號、第七三六五號為不起訴處分確定；後者
    則因無積極證據可證明被告確有施用第二級毒品犯行，由本
    院以九十一年度易字第二二八○號判決無罪確定，均與前揭
    最高法院九十七年度第五次刑事庭會議決議所指之被告於五
    年內已再犯，經『依法追訴處罰』，縱其第三次（或第三次
    以上）再度施用毒品之時間，在初犯經觀察、勒戒或強制戒
    治執行完畢釋放五年以後，已不合於「五年後再犯」之情形
    有異，是本件無從適用毒品危害防制條例第二十三條第二項
    規定，而應回歸同法第二十條第一項規定適用。
四、綜上所述，本件被告係於前次觀察、勒戒執行完畢釋放後，
    五年後再犯本案毒品危害防制條例第十條第一項之施用第一
    級毒品罪，依現行毒品危害防制條例第二十條第三項、第一
    項、第二項規定，自應由檢察官先就本案施用毒品犯行聲請
    法院裁定送觀察、勒戒；再依觀察、勒戒之結果，視有無繼
    續施用之傾向，分別為不起訴處分或聲請法院裁定令入戒治
    處所施以強制戒治期滿後再為不起訴處分；而經此觀察、勒
    戒或強制戒治執行完畢釋放後，五年內再犯第十條之罪者，
    方得由檢察官依法追訴。惟本案檢察官並未依前開規定先行
    聲請法院裁定將被告送觀察、勒戒等之程序，遽將被告提起
    公訴，揆諸前開說明，其起訴程序顯屬違背規定，爰不經言
    詞辯論，逕為不受理之判決。
據上論斷，應依刑事訴訟法第三百零三條第一款、第三百零七條
，判決如主文。
中    華    民    國    97    年    11    月    18    日
                  刑事第十庭    審判長法  官  黃家慧
                                      法  官  陳玉聰
                                      法  官  黃炫中
上為正本係照原本作成
如不服本判決應於收受判決後10日內向本院提出上訴書狀，並應
敘述具體理由；其未敘述上訴理由者，應於上訴期間屆滿後20日
內向本院補提理由書（均須按他造當事人之人數附繕本）「切勿
逕送上級法院」。
                                      書記官  黃珮華
中    華    民    國    97    年    11    月    18    日


司法院資訊處製作；財團法人民間司法改革基金會備份。
